臺北高等行政法院判決　　　　　　　　　　　　　　九十一年度訴字第一五八一號
　　　　　　　　　　　　　　　.
　　原　　　告　環球國際商業銀行股份有限公司籌備處
　　代　表　人　甲○○
　　訴訟代理人　巫鑫（會計師）
　　　　　　　　林瑞彬律師
　　被　　　告　財政部台北市國稅局
　　代　表　人　張盛和（局長）
　　訴訟代理人　乙○○
右當事人間因營利事業所得稅事件，原告不服財政部中華民國九十一年三月七日台財
訴字第○九○○○二二四七九號訴願決定，提起行政訴訟，本院判決如左：
　　主  文
原告之訴駁回。
訴訟費用由原告負擔。
　　事  實
一、事實概要：原告民國八十六年度營利事業所得稅事件，列報開辦費攤提之營業費
    用新台幣（下同）三、Ｏ六一、Ｏ一五元，全年所得額三Ｏ、七二Ｏ、一五二元
    ，原經被告初查同其申報數核定在案。嗣原告因財政部撤銷其設立商業銀行之許
    可，申請更正開辦費改列當年度費用，被告更正查核結果，以因設立必要費用及
    直接有關費用計四、三五八、四七七元，按五年攤計為八七一、六九五元，及非
    因設立所發生之費用計一Ｏ、二三二、八一Ｏ元，核定營業費用為一一、一Ｏ四
    、五Ｏ五元、全年所得額為二二、六七六、六六二元。原告不服，申請復查未獲
    變更，提起訴願，亦遭決定駁回，遂提起行政訴訟。
二、兩造聲明：
　(一)原告聲明：原處分、復查決定及訴願決定均撤銷。
　(二)被告聲明：駁回原告之訴。
三、兩造之爭點：本件開辦費應按五年或七七一日為攤提？
　(一)原告主張之理由：
  　1.所得稅法第六十四條第三項規定之意旨，在營利事業之經營年限可確定時，或
      其設立目的已完成或不再存在之情況下，准許該營利事業之開辦費依預定營業
      年限攤提。惟無法以永續經營為目的之營利事業非僅上述兩種情形，故所得稅
      法第六十四條第二項但書及第三項之規定應為例示而非列舉，若認該條項係有
      意排除其他情形，即不符合「有所得始應課稅」原則而違憲。依銀行法第五十
      三條：「設立銀行者，應載明左列各款，報請中央主管機關許可‧‧‧。」同
      法第五十四條：「銀行經許可設立者，應依公司法規定設立公司；於收足資本
      全額並辦妥公司登記後，再檢同下列各件，申請主管機關核發營業執照。」同
      法第五十五條：「銀行開始營業時，應將中央主管機關所發營業執照記載之事
      項，於本行及分行所在地公告之。」同法第六十六條：「銀行經中央主管機關
      撤銷許可者，應即解散，進行清算。」可知，原告須經主管機關之許可才能從
      事符合設立目的即籌設新銀行之工作。原告於八十六年年一月一日依法募集設
      立，隨即展開申請許可、撰寫營業計劃、建置電腦系統計劃等工作，惟財政部
      八十八年一月二十二日台財融第八八七○四三九四號函撤銷原告之申請許可，
      原告旋即召開發起人第二次臨時會，決議通過以八十八年二月十日為籌備處解
      散日，並須依財政部金融局之規定於二週內退還股款，此時原告之籌設目的已
      確定無法達成，故其經營年限（共七七一日）非僅可「預定」，而是「已確定
      」，已超越所得稅法第六十四條對經營期限之確定程度，故應依以確定之營業
      年限攤提開辦費。被告之核定使原告已發生之高額開辦費永遠無法列報費用，
      有違租稅公平原則。
  　2.商業會計法第四十八條第一項規定：「支出之效益及於以後各期者，列為資產
      。其效益僅及於當期或無效益者，列為費用或損失。」按營利事業之開辦費係
      企業籌備未來營利活動而發生，其效益當然及於未來，故依前述商業會計法規
      定及會計原則上之配合原則，應將開辦費資本化並分年攤銷。依所得稅法第六
      十四條第二項前段規定，開辦費之攤提，每年至多不得超過原額之百分之二十
      ，亦即攤銷年限不得少於五年，此係一般情況下之原則規定；然在企業預定經
      營年限確知之情況下，因該開辦費之效益年限最多只僅及於其經營期限，故所
      得稅法第六十四條第三項准予該開辦費得依預定經營年限加以攤銷，其精神與
      前述商業會計法之規定完全一致。原告之經營年限「已確定」，開辦費之效益
      最多只有七七一日而非五年，被告之核定顯違反商業會計法第四十八條第一項
      及營利事業所得稅查核準則第九十六條第四款之規定。
　(二)被告主張之理由：
    1.原告本期帳列開辦費一五、三Ｏ五、Ｏ七六元，原依查核準則第九十六條第四
      款規定，按五年攤提，列報各項耗竭及攤提三、Ｏ六一、Ｏ一五元（計算式：
      15,305,076元÷5=3,061,015元）。嗣因財政部撤銷其設立銀行之申請，且已
      於八十八年二月十日辦理解散，申請更正申報，將原申報以五年遞延之開辦費
      轉列當期費用認列。被告初查，依稅捐稽徵法第一條之一規定，適用財政部八
      十八年十月二十八日台財稅第八八一九五三五一一號函釋（下稱八十八年函釋
      ），以本期開辦費其中四、三五八、四七七元，為因設立營利事業所發生之必
      要費用，應列為開辦費，並依查核準則第九十六條第四款規定，核定本期開辦
      費攤提為八七一、六九五元（計算式：4,358,477元÷5=871,695元），併計非
      因設立所發生之費用一Ｏ、二三二、八一Ｏ元，核定本期應認列費用為一一、
      一Ｏ四、五Ｏ五元。
    2.查原告本期帳列開辦費，其中屬設立營利事業所發生之必要費用為四、三五八
      、四七七元，其餘屬非因設立所發生之費用為一Ｏ、二三二、八一Ｏ元，有原
      告八十八年十二月二十二日補充說明書附卷資證，為原告所不爭執。次查原告
      係因財政部撤銷設立許可而解散，尚非屬預定之營業年限，有原告八十八年二
      月三日環籌Ｏ九一號函及財政部八十八年一月二十二日台財融第八八七Ｏ四三
      九四號函影本附案資證，是無查核準則第九十六條第四款但書規定之適用。
　　理  由
一、按「．．．開辦費及其他遞延費用之估價，應以實際支出中按期減除攤提之數額
    為標準。」「前項開辦費之攤提，每年至多不得超過原額百分之二十。」「如營
    利事業有確定營業年限或專為開發某項資源而設立，該項資源耗竭不再持續者，
    其開辦費之攤提應按預定之營業年限或預計資源耗竭年限攤提之。」為所得稅法
    第六十四條第一項、第二項前段及第三項所明定。次按「各項耗竭及攤折：‧‧
    ‧四、開辦費之攤提，最低不得少於五年，但營利事業預定之營業年限低於五年
    者，依其預定之營業年限。」營利事業所得稅查核準則第九十六條第四款亦有明
    文。
二、原告八十六年度營利事業所得稅事件，列報開辦費攤提之營業費用三、Ｏ六一、
    Ｏ一五元，全年所得額三Ｏ、七二Ｏ、一五二元，原經被告初查同其申報數核定
    在案。嗣原告因財政部撤銷其設立商業銀行之許可，申請更正開辦費改列當年度
    費用，被告更正查核以因設立必要費用及直接有關費用計四、三五八、四七七元
    ，按五年攤計為八七一、六九五元，及非因設立所發生之費用計一Ｏ、二三二、
    八一Ｏ元，核定營業費用為一一、一Ｏ四、五Ｏ五元、全年所得額為二二、六七
    六、六六二元，原告不服，循序提起行政訴訟。兩造爭執所在為本件開辦費應按
    五年或七七一日為攤提？
三、原告本期帳列開辦費一五、三Ｏ五、Ｏ七六元，原依查核準則第九十六條第四款
    規定按五年攤提，列報各項耗竭及攤提三、Ｏ六一、Ｏ一五元；又其帳列開辦費
    ，其中屬於設立營利事業發生之必要費用為四、三五八、四七七元，其餘非因設
    立發生之費用為一Ｏ、二三二、八一Ｏ元，而原告係因財政部撤銷設立許可而解
    散之事實，有營利事業所得稅結算申報書、會計師查核報告書、原告八十八年十
    二月二十二日補充說明書及八十八年二月三日環籌Ｏ九一號函、財政部八十八年
    一月二十二日台財融第八八七Ｏ四三九四號函影本在原處分卷可稽，且為原告所
    不爭執。原告雖主張其經財政部撤銷設立許可，旋即召開發起人第二次臨時會，
    決議通過以八十八年二月十日為籌備處解散日，須依財政部金融局之規定於二週
    內退還股款，其籌設目的已確定無法達成，故其經營年限（共七七一日）係「已
    確定」，而非僅可「預定」，已超越所得稅法第六十四條對經營期限之確定程度
    ，故應以確定之營業年限七七一日攤提開辦費云云。惟查原告遭財政部撤銷設立
    許可，係因發起人應繳納第二期股款有七二、四○○萬元係以短期借款方式辦理
    ，未能提供非屬短期借款之證明文件，與財政部八十七年八月四日台財融第八七
    七三七八一○號函規定不符所致，有財政部八十八年一月二十二日台財融第八八
    七Ｏ四三九四號函影本在原處分卷可按，則其所稱經營年限七七一日顯非設立時
    預定之營業年限，自無查核準則第九十六條第四項但書營利事業預定之營業年限
    低於五年者，開辦費之攤提依其預定之營業年限規定之適用。況原告本年度之結
    算申報，開辦費亦以五年為分攤，被告按五年為攤提，要無違背租稅公平原則可
    言，原告主張應按已確定之經營年限七七一日為攤提，於法無據，並無可採。從
    而被告以本期列為開辦費之四、三五八、四七七元按五年攤提，核定本期開辦費
    攤提為八七一、六九五元，併計非因設立所發生之費用一Ｏ、二三二、八一Ｏ元
    ，核定本期應認列費用為一一、一Ｏ四、五Ｏ五元，並無不合，復查及訴願決定
    予以維持，亦無違誤。原告仍執前詞聲撤銷，為無理由，應予駁回。
四、據上論結，本件原告之訴為無理由，爰依行政訴訟法第九十八條第三項前段，判
    決如主文。
中　　華　　民　　國　　九十一　　　年　　　十二　　　月　　　 四　 　　日
                 臺 北 高 等 行 政 法 院   第 四 庭
                                審 判 長 法  官　鄭 忠 仁
                                         法  官　吳 慧 娟
                                         法  官　楊 莉 莉
右為正本係照原本作成。
如不服本判決，應於送達後二十日內，向本院提出上訴狀並表明上訴理由，如於本判
決宣示後送達前提起上訴者，應於判決送達後二十日內補提上訴理由書（須按他造人
數附繕本）。
中　　華　　民　　國　　九十一　　　年　　　十二　　　月　　　 四　 　　日
                                         書記官  黃 舜 民
